臺灣彰化地方法院員林簡易庭民事判決
110年度員簡字第156號
原      告  黃宗銘  
訴訟代理人  許宜嫺律師
被      告  陳張秀綿
上列當事人間請求塗銷抵押權登記事件，本院於民國110年5月4
日言詞辯論終結，判決如下：
    主      文
確認原告所有如附表所示之不動產，於民國八十二年三月十六日
，由彰化縣溪湖地政事務所，登記字號為溪字第001831號，設定
新臺幣貳佰萬元抵押權所擔保之債權不存在。
被告應將前項抵押權設定登記予以塗銷。
訴訟費用新臺幣壹仟元由被告負擔。
    事實及理由
一、原告主張：
(一)原告如附表所示之土地（下稱系爭土地）所有權人，權利範
    圍80分之1，系爭土地前手以被告為抵押權人，設定如附表
    所示之抵押權（下稱系爭抵押權）。
(二)被告對系爭土地前手之債權已罹於15年請求權時效，且於時
    效完成後，被告又未於5年內實行系爭抵押權，依民法第125
    條、第880條規定，系爭抵押權應已消滅。惟系爭抵押權之
    登記致原告於系爭土地所有權之行使已構成妨礙，原告請求
    被告塗銷系爭抵押權。
(三)爰依民法第767條第1項、第821條規定提起本件訴訟。並聲
    明：如主文第1、2項所示。
二、被告則以：系爭土地是祖產，後來分割給被告哥哥，被告哥
    哥生前向被告借款200萬元，並未清償，如要塗銷系爭抵押
    權，被告沒有意見，但被告不同意負擔訴訟費用。
三、本院之判斷：
(一)原告主張其為系爭土地所有權人，權利範圍80分之1，系爭
    土地前手以被告為抵押權人，設定如附表所示之系爭抵押權
    等情，業據其提出土地登記謄本為證，且為被告所不爭執，
    堪認原告此部分之主張為真實。
(二)按以抵押權擔保之請求權雖經時效消滅，債權人仍得就其抵
    押物取償，固為民法第145條第1項所明定。惟抵押權人於消
    滅時效完成後，如長期不實行其抵押權，不免將使權利狀態
    永不確定，有害於抵押人之利益，為維持社會交易秩序，故
    民法第880條規定：「以抵押權擔保之債權，其請求權已因
    時效而消滅，如抵押權人於消滅時效完成後，5年間不實行
    其抵押權者，其抵押權消滅」，此為物權因除斥期間之經過
    而消滅之例外規定。是故抵押權人於系爭抵押權所擔保之債
    權時效完成後逾5年，仍未就系爭土地取償，或執拍賣抵押
    物裁定聲請執行法院強制執行拍賣抵押物，則抵押權已因其
    所擔保債權之請求權消滅時效完成及5年除斥期間之經過而
    歸於消滅，此不因債務人是否已就請求權為時效抗辯而有不
    同（最高法院89年度台上字第1476號民事判決參照）。次按
    請求權，因15年間不行使而消滅，民法第125條定有明文。
    經查，系爭抵押權之擔保債權總金額為新臺幣200萬元，存
    續期間自82年3月3日至94年3月2日、清償日期為依照契約約
    定，有系爭土地登記謄本在卷可參，故依民法第125條規定
    ，系爭抵押權之存續期間為自82年3月3日起至84年3月2日止
    ，按通常交易習慣，抵押權存續末日應為清償日，堪認系爭
    抵押權所擔保之債權最遲應於84年3月2日可行使請求權，其
    時效最遲應自84年3月3日起開始起算。如以一般時效期間最
    長之15年計算，該債權請求權遲至99年3月3日即已罹於時效
    而消滅，被告又未於該債權請求權消滅時效完成後5年內即1
    04年3月3日前行使抵押權，揆諸前開說明，系爭抵押權即已
    消滅。又按對於妨害其所有權者，得請求除去之，民法第76
    7條第1項中段規定甚明。系爭抵押權既已消滅，原告本於所
    有權人之地位，請求被告將系爭抵押權設定登記辦理塗銷，
    核屬有憑。從而，原告本於所有權人之地位，請求判決如主
    文第1項所示，為有理由，應予准許。
五、本件事證已臻明確，兩造其餘之攻擊或防禦方法及所用之證
    據，經本院斟酌後，認為均不足以影響本判決之結果，爰不
    逐一論列，併此敘明。
六、訴訟費用負擔之依據：民事訴訟法第78條。
中    華    民    國    110   年     7    月     27   日
                  員林簡易庭  法  官  丁兆嘉
附表：
地號、面積、權利範圍 抵押權設定登記收件年期、登記日期、設定權利範圍 所有人 擔保債權總金額（新臺幣元）、清償日期 抵押權人 抵押權存續期間 彰化縣○○鄉○○○段0000地號、284.91平方公尺、權利範圍80分之1    82年溪字第001831號、82年3月16日、10分之1 黃宗銘 2,000,000元、依照契約約定 陳張秀綿 82年3月3日至84年3月2日 
以上正本係照原本作成。
如不服本判決，應於送達後20日內，向本院提出上訴狀並表明上
訴理由，如於本判決宣示後送達前提起上訴者，應於判決送達後
20日內補提上訴理由書（須附繕本）。 　　
中　　華　　民　　國　　110 　年　　7 　　月　　27　　日
                              書記官  葉春涼